【裁判字號】    99,交聲,1923
【裁判日期】    990629
【裁判案由】    交管條例聲異
【裁判全文】
臺灣板橋地方法院交通事件裁定        99年度交聲字第1923號
原處分機關  交通部公路總局臺北區監理所
異  議  人  甲○○
即受處分人
上列受處分人因違反道路交通管理處罰條例案件，對於交通部公
路總局臺北區監理所於中華民國99年5 月27日所為之北監自裁字
第裁40-C00000000號裁決處分（原舉發案號：臺北縣政府警察局
北縣警交大字第C00000000 號），聲明異議，本院裁定如下：
    主  文
原處分撤銷。
甲○○汽車駕駛人駕駛汽車肇事致人受傷而逃逸，吊銷其駕駛執
照，壹年內不得考領。
    理  由
一、本件聲明異議意旨略以：異議人即受處分人甲○○於民國（
    下同）98年7 月30日20時25分許發生交通事故，伊發生交通
    事故後，發現並無人明顯受傷，因而即駕車離去。惟事後於
    98年9 月間接獲臺北縣政府警察局舉發違反道路交通管理事
    件通知單，命伊應於98年10月14日前向臺北區監理所報到，
    於報到前伊亦接獲臺灣板橋地方法院檢察署開庭通知，才知
    當日有人受傷，並以遺棄罪發動偵查。伊即向該監理所人員
    查詢如何處理，該承辦人員稱若經法院為無罪、不起訴等裁
    判，即將該舉發單予以作廢，嗣伊立即與自稱受傷者及受損
    害者和解，嗣亦蒙臺灣板橋地方法院檢察署緩起訴在案。經
    緩起訴後，伊即持該檢察署緩起訴處分書向該監理所查詢如
    何註銷該舉發單，惟該監理所竟稱其從未如此告知伊，伊不
    得已提出申訴，經該監理所向臺北縣政府警察局樹林分局查
    詢，亦獲臺北縣政府警察局樹林分局於99年5 月5 日發函，
    並認其無職權裁罰，再推由該監理所裁處，該監理所即於99
    年5 月13日發文該函文（伊於99年5 月31日收到），並表示
    「本所仍依章裁處罰鍰新臺幣6,000 元正，執行吊銷駕駛執
    照一年。」。按伊並非肇事後逃逸，伊確實不知有人受傷，
    況且卷內無被害人診斷書等資料，且如果肇事被害人確實有
    受傷，則何以本件迄今無人提出傷害之告訴，反而僅有檢察
    署之遺棄罪偵辦而已。再者，伊所接獲之舉發通知書係指伊
    違反道路交通管理處罰條例第62條第4 項，然裁處書並未引
    用，反而逕以行政罰法第26條第2 項規定予以裁罰，自亦有
    未當，爰依道路交通管理處罰條例規定聲明異議云云，
二、按汽車駕駛人駕駛汽車肇事致人受傷或死亡者，應即採取救
    護措施及依規定處置，並通知警察機關處理，不得任意移動
    肇事汽車及現場痕跡證據，違反者處新臺幣三千元以上九千
    元以下罰鍰。前項駕駛人肇事致人受傷而逃逸者，吊銷其駕
    駛執照；汽車駕駛人，曾依本條例第六十二條第四項前段規
    定吊銷駕駛執照者，一年內不得考領駕駛執照；汽車駕駛人
    ，因違反本條例及道路交通安全規則之規定，受吊銷駕駛執
    照處分時，吊銷其持有各級車類之駕駛執照，道路交通管理
    處罰條例第62條第3 項前段、第4 項前段、第67條第3 項、
    第68條分別定有明文。次按一行為同時觸犯刑事法律及違反
    行政法上義務規定者，依刑事法律處罰之。但其行為應處以
    其他種類行政罰或得沒入之物而未經法院宣告沒收者，亦得
    裁處之；前項行為如經不起訴處分或為無罪、免訴、不受理
    、不付審理之裁判確定者，得依違反行政法上義務規定裁處
    之，行政罰法第26條第1 項、第2 項分別定有明文，其所揭
    示之所謂「一事不二罰」原則，探究其立法目的，係以一行
    為同時觸犯刑事法律及違反行政法上義務規定時，由於刑罰
    與行政罰同屬對不法行為之制裁，而刑罰之懲罰作用較強，
    故依刑事法律處罰，即足資警惕時，實無一事二罰再處行政
    罰之必要，且刑事法律處罰，由法院依法定程序為之，較符
    合正當法律秩序，應予優先適用；但罰鍰以外之沒入或其他
    種類行政罰，因兼具維護公共秩序之作用，為達行政目的，
    行政機關仍得併予裁處。又按檢察官之緩起訴處分於緩起訴
    期間內，有下列情形之一者，檢察官得依職權或依告訴人之
    聲請撤銷原處分，繼續偵查或起訴：（一）於期間內故意更
    犯有期徒刑以上刑之罪，經檢察官提起公訴者。（二）緩起
    訴前，因故意犯他罪，而在緩起訴期間內受有期徒刑以上刑
    之宣告者。（三）違背第二百五十三條之二第一項各款之應
    遵守或履行事項者，刑事訴訟法第253 條之3 第1 項定有明
    文。據此足知：於緩起訴處分之猶豫期間內，刑事訴追程序
    仍未終局確定，此與不起訴處分確定後，刑事訴追程序即告
    終結，檢察官原則上不得就同一行為再行起訴之法律效果迥
    異。是以，緩起訴處分期間尚未屆滿之前，自不得認為已有
    不起訴處分之法律效果，核無適用行政罰法第26條第2 項規
    定之餘地。
三、本件異議人雖具狀否認駕駛汽車肇事致人受傷而逃逸；惟被
    害人即證人張建成於檢察官偵查中已證稱：「（98年7 月30
    日晚上8 時25分，有無在樹新街〈路〉處發生交通事故？）
    是。當時我騎FUR-049 重型機車要停紅燈，我要準備左轉，
    到路口約50公尺處，高先生（即異議人）突然從我後面撞上
    來，我整個車子都往前衝，撞到前面的轎車，我就飛到轎車
    的上面。當時撞擊力道很大，撞擊後我有多處挫傷。」、「
    （撞到你的人有無下車查看？）沒有。撞到之後他車就不在
    現場。」、「（當時有無昏迷？）沒有。所以我有注意到留
    在現場的人是我和前面駕駛。」、「（後來如何確認撞到你
    的人是高先生？）當時有2 個路人有抄車牌號碼下來，他交
    給我前面的駕駛。交通警察來調查發現的，他依車牌號碼找
    到駕駛。」、「（如何確認是高先生的車撞到你？）車燈左
    側及保險桿有凹陷及破裂處，高度跟我的車高度一樣，交通
    警察有量過。」、「（撞到之後你有受到什麼傷害？）淤〈
    瘀〉傷及挫傷，我沒有傷單。」（見臺灣板橋地方法院檢察
    署98年度偵字第27023 號卷第47頁、第48頁）；另證人陳榮
    耀於檢察官偵查中亦證稱：「（98年7 月30日晚上8 點25分
    許，你在何處發生車禍事故？）樹新路97號快到保順街的交
    通號誌處，我紅燈停下來，後面有一部機車把我6T-7186 自
    小客車撞到後面正中央的保險桿，機車騎士飛到我的車頂上
    ，我下來看到2 個女生遞一張紙條給我，紙條上面的車號說
    是那一部車撞到那一台機車，機車再撞到我的車。」、「（
    當時留有現場的人有誰？）機車騎士，由我打給119 報警處
    理，當時只有我們2 人在場，後來警察就來處理，之後交通
    隊通知我們做筆錄，後來我們又去調委會，被告高先生與我
    們和解，願意賠我們車損費用。」、「（事故當時被害人有
    無受傷？）手指頭有一點流血。」（見臺灣板橋地方法院檢
    察署98年度偵字第27023 號卷第47頁），而上開2 人所為之
    證述互核相符，並有道路交通事故調查報告表〈現場圖〉、
    道路交通事故調查報告表〈一〉、〈二〉、臺北縣政府警察
    局樹林分局道路交通事故肇事人自首情形記錄表、記錄車牌
    號碼之紙條各1 紙及現場及車損照片33幀（見臺灣板橋地方
    法院檢察署98年度偵字第27023 號卷第16頁至第18頁、第21
    頁、第25頁至第42頁）附卷足憑，又異議人於檢察官偵查中
    亦坦承肇事逃逸之犯行（見臺灣板橋地方法院檢察署98年度
    偵字第27203 號卷第49頁、第56頁），而就此行為亦經臺灣
    板橋地方法院檢察署檢察官以異議人係犯刑法第185 條之4
    之肇事致人受傷而逃逸罪嫌，經審酌其並無前科犯行，犯後
    坦承犯行，態度良好，並與被害人張建成、陳榮耀達成和解
    等情狀，乃於98年11月23日以98年度偵字第27203 號為緩起
    訴處分，嗣經依職權送再議，亦經臺灣高等法院檢察署於98
    年12月11日以98年度上職議字第13217 號為駁回再議之處分
    ，此有該等處分書影本附卷可稽，且經本院依職權調取卷宗
    核閱屬實，則異議人駕駛汽車肇事致人受傷而逃逸之違規行
    為洵屬明確。至於異議人雖執前詞置辯；然由異議人肇事時
    所駕駛自用小客車之車損照片及被害人張建成被撞飛至前方
    自用小客車之車頂以觀，其撞擊力道非輕，且撞擊點係異議
    人所駕駛自用小客車之車頭，又被害人張建成既業與異議人
    達成調解，應無設詞謊稱受傷之必要；況且，被害人張建成
    既被撞飛至前方自用小客車之車頂上，其受有傷害，亦核與
    常情相符，是異議人自無諉為不知肇事致人受傷之理，其未
    即採取救護措施及依規定處置即逕予離去，自屬違法，其所
    指無診斷證明書及被害人未提出告訴云云，自均無解於本件
    被異議人違規事實之認定。
四、另查：異議人上開肇事致人受傷而逃逸之行為，同時違反道
    路交通管理處罰條例第62條第4 項與刑法第185 條之4 之規
    定，係一行為同時觸犯刑事法律及違反行政法上義務規定，
    依行政罰法第26條第1 項前段規定，應依刑事法律處罰之。
    而異議人之前揭肇事致人受傷而逃逸行為，業經臺灣板橋地
    方法院檢察署檢察官於98年11月23日以98年度偵字第27023
    號為緩起訴處分，緩起訴期間為1 年，並應書立悔過書及應
    於收受緩起訴處分執行命令通知書後3 個月內向國庫支付1
    萬元，且於98年12月11日，經臺灣高等法院檢察署以98年度
    上職議字第13217 號處分書駁回再議確定，緩起訴處分期間
    為98年12月11日至99年12月10日，此有前開臺灣板橋地方法
    院檢察署檢察官緩起訴處分書、臺灣高等法院檢察署處分書
    、臺灣高等法院被告前案紀錄表各1 份在卷足稽。則上開緩
    起訴處分期間既尚未期滿，異議人仍有因刑事訴訟法第253
    條之3 第1 項各款規定，經檢察官撤銷緩起訴處分繼續偵查
    或起訴而受刑事處罰之可能，此時行政機關若逕行依法行政
    裁罰，毋寧將使異議人有同時遭受行政處罰及刑事處罰之危
    險。準此，原處分機關自不得於緩起訴期間屆滿前，即依道
    路交通管理處罰條例第35條第1 項第1 款規定逕予裁處異議
    人罰鍰之處分；至於裁處吊扣異議人吊銷駕駛執照者，一年
    內不得考領部分，則與行政罰法第26條第1 項但書規定相符
    ，並無違誤，惟因本件酒後駕車乃單一違規行為，原處分機
    關所為之處分應視為一整體而無從予以割裂（參照臺灣高等
    法院暨所屬法院98年法律座談會刑事類提案第23號審查意見
    及研討結果），故仍應由本院撤銷原處分，並自為裁罰如主
    文第2 項所示。
據上論斷，應依道路交通案件處理辦法第20條前段，裁定如主文
。
中    華    民    國    99    年    6     月    29    日
                  交通法庭  法  官  陳鴻清
以上正本證明與原本無異。
如不服本裁定應於送達後5 日內向本院提出抗告，抗告於臺灣高
等法院。
                            書記官  黃頌棻
中    華    民    國    99    年    6     月    29    日

司法院資訊處製作；財團法人民間司法改革基金會備份。
